臺灣高等法院臺中分院刑事判決　　　　　　　　九十三年度選上更(二)字第七四號
　　上　訴　人
　　即　被　告　戊○○
　　　　　　　　戌○○
　　右　一　人
　　選任辯護人　楊玉珍
右列上訴人等因違反公職人員選舉罷免法案件，不服臺灣彰化地方法院九十年度訴字
第一四九五號中華民國九十二年二月二十六日第一審判決（起訴案號：臺灣彰化地方
法院檢察署九十年度選偵字第六、七、八、九、十六號，及移
選偵字第一號），提起上訴，經最高法院第二次發回更審，本院判決如左：
      主  文
原判決關於戊○○、戌○○部分撤銷。
戊○○、戌○○均無罪。
      理  由
一、公訴意旨略以：上訴人即被告（下稱被告）戊○○為第五屆立法委員候選人陳陽
    德之競選總部總幹事，上訴人即被告（下稱被告）戌○○與午○○、陳德郎（以
    上二人已經原審判處罪刑確定）則分別擔任陳陽德在彰化縣二水鄉後援會之總幹
    事、會長、及副總幹事。詎被告戊○○、戌○○及午○○、陳德郎、蘇信郎（業
    經原審判處罪刑確定）為求陳陽德順利當選，竟基於共同之犯意聯絡，共謀以免
    費招待旅遊與餐飲之方式進行賄選，而由被告戊○○先行透過案外人鄭融懋、巫
    士偉之介紹，向皇星遊覽公司負責人陳義興租用三部遊覽車，規劃於民國（下同
    ）九十年十月十三日載送不特定選民前往台中縣境旅遊，並由被告戌○○使用大
    園村活動中心擴音器廣播稱：「要去的人不要帶錢，亦有便當，請支持陳陽德」
    ，被告戌○○與午○○、陳德郎、蘇信郎等人另透過口耳相傳之方式，招徠丁○○、甲○○、壬○○、辛○○、申○○、子○○、己○○、寅○○、丑○○、癸○○、天○○、庚○○、未○○、卯○○、辰○○、巳○○、酉○○、亥○○（
    上述參加旅遊之人業經台灣彰化地方法院檢察署檢察官處分不起訴在案），及不
    知名之鄉民約一百七十人共同出遊。嗣因同意出遊選民人數超出預期，九十年十
    月十三日當天上午並由陳德郎以電話聯絡案外人蕭龍騰，輾轉向鄭月雲租用第四
    輛遊覽車，午○○在清點人數後，交付新臺幣（下同）二萬四千元給領隊蘇信郎
    ，以便蘇信郎隨行支付出遊之餐費，嗣陳德郎即帶同參加之民眾前往台中縣王田
    交流道旁之商店參觀「西德鎢鋼刀」，並在家園公路飯店席開十九桌（每桌一千
    二百元），招待選民用餐，連同其他雜支計二萬二千八百元，均蘇信郎全額支付
    ；隨後再轉往台中縣月眉糖場、外埔鄉○○○○○道院、觀光漁港及彰化縣八卦
    山遊樂區旅遊參觀，同日約晚間六時許，午○○以後援會之捐款購買便當（每盒
    五十元，共計提供二百八十個便當）免費提供出遊之選民，及其他遊覽車載至會
    場之部分選民晚餐，而集體參加彰化市○○路、旭光路口陳陽德之造勢大會，旅
    遊參觀途中蘇信郎並在遊覽車上要求出遊選民投票給陳陽德，發放「二水後援會
    」標幟紙質圓形胸章給出遊選民配戴。因認被告戊○○、戌○○涉有公職人員選
    舉罷免法第九十條之一第一項之投票行賄罪嫌。
二、按犯罪事實應依證據認定，無證據不得認定犯罪事實；又不能證明被告犯罪者，
    應諭知無罪之判決，刑事訴訟法第一百五十四條第二項、第三百零一條第一項分
    別定有明文。又認定不利於被告之事實，須依積極證據，苟積極證據不足為不利
    於被告事實之認定時，即應為有利於被告之認定，更不必有何有利之證據；又認
    定犯罪事實所憑之證據，雖不以直接證據為限，間接證據亦包括在內；然而無論
    其為直接或間接證據，其為訴訟上之證明，須於通常一般人均不致有所懷疑，而
    得確信其為真實之程度者，始得據為有罪之認定，最高法院三十年上字第八一六
    號、七十六年台上字第四九八六號亦著有判例可資參照。
三、公訴人認上訴人即被告（下稱被告）戊○○、戌○○涉有上開投票行賄罪嫌，係
    以下列各點為依據：(1)、同案被告午○○供稱本件免費招待旅遊用餐以待當天晚
    上造勢活動，係經後援會事先討論，被告戌○○曾參與研商；且出遊午餐費用由
    同案被告午○○交予同案被告蘇信郎支付，晚餐之便當則同案被告午○○支付，
    經同案被告午○○、蘇信郎證述屬實。(2)、被告戌○○利用大園村活動中心擴音
    設備招攬不特定鄉民參加旅遊，業經辛○○、己○○於警訊及偵查中供承不諱。
    (3)、證人鄭融懋、巫士偉均證稱僅是為被告戊○○介紹租用遊覽車；證人陳義興
    、丙○○亦證稱與被告戊○○洽談租車之事。丙○○於偵查中提出之遊覽車簡表
    ，可證被告戊○○確實參與租用遊覽車之事，並且統合各地後援會之選民出遊。
    (4)、同案被告蘇信郎於出遊途中，曾在遊覽車上要求參加之人支持、投票給陳陽
    德。惟訊據被告戊○○、戌○○雖不否認九十年十月十三日當日上午二水鄉後援
    會招待有投票權之選民出遊及用餐之事實，惟均堅決否認有何賄選之犯行，被告
    戊○○辯稱：該遊覽車係臺中市鄭先生所贊助，由午○○負責聯絡，並由後援會
    委託巫士偉進行聯繫，因巫士偉非彰化縣人，對彰化縣地區不熟悉，午○○始拜
    託伊與巫士偉聯絡，且通聯紀錄亦無與皇星遊覽公司聯絡之情形，伊確實不知有
    招待出遊之事等語；被告戌○○辯稱：不曾在後援會討論招待出遊之事，且未廣
    播招集選民出遊，出遊當天亦未跟隨前往，不知有免費招待出遊及餐飲之情形，
    且不能僅以後援會免費招待出遊，即泛指該行為有約定使選民就投票權為一定行
    使之主觀犯意，及在客觀上與投票權一定之行使有對價關係等語。經查：
  (一)彰化縣投票權人丁○○、甲○○、壬○○、辛○○、申○○、子○○、己○○、
    寅○○、丑○○、癸○○、天○○、庚○○、未○○、卯○○、辰○○、巳○○
    、酉○○、亥○○等十八人，及不詳姓名鄉民約一百七十人，有於九十年十月十
  三日受招待免費搭乘四部遊覽車前往臺中觀光漁港等處旅遊，並在「家園公路飯
    店」餐廳以每桌一千二百元金額，席開十九桌，受招待用餐，合計其他雜支共計
    花費二萬二千八百元，且由被告午○○向好厝邊中式簡餐、享杰港式燒腊快餐店
    、黑白切餐店、鐵路餐廳、火雞肉店與臺北便當等店，以每個五十元之價格，訂
    購二百八十個便當，用以招待該出遊之選民等人晚餐之事實，固據同案被告午○○、陳德郎、蘇信郎於警詢及偵查中供明在卷，核與丁○○等人於警詢、偵查中
    所供內容相符，並經證人蔡美玲、何秋萍、連雅怡（依序為好厝邊中式簡餐、享
    杰港式燒腊快餐店、家園公路飯店之連絡人）於警詢中證述綦詳，（以上見彰化
    縣警察局偵卷第一頁至六十五頁、第六十六頁、第七十四頁、第八十一頁、選他
    第九十二號偵卷第五十八頁至八十八頁、第一一九頁以下）復有便當盒一個、蒐
    證錄影帶四捲、紙帽二頂、旗幟二支扣案可資佐證。其中丁○○等十八人於九十
    年第五屆立法委員選舉時皆為有投票權人，經彰化縣選舉委員會九十三年五月二
    十七日彰選一字第九三一二００八七三號函復本院本審可參（見本院本審卷第七
    十頁）。
  (二)按公職人員選舉罷免法第九十條之一第一項之賄選罪，係以對於有投票權之人，
    行求期約或交付賄賂或其他不正利益，而約其不行使投票權或為一定之行使為構
    成要件。亦即須視行為人主觀上是否具有行賄之犯意，而約使有投票權人為投票
    權一定之行使或不行使；客觀上行為人所行求期約或交付之賄賂或不正利益是否
    可認係約使投票權人為投票權之一定行使或不行使之對價；以及所行求、期約、
    交付之對象是否為有投票權人而定。上開對價關係，在於行賄者之一方，係認知
    其所行求、期約或交付之意思表示，乃為約使有投票權人為投票權一定之行使或
    不行使；在受賄者之一方，亦應認知行賄者對其所行求、期約或交付之意思表示
    ，乃為約使其為投票權一定之行使或不行使。且對有投票權人交付之財物或不正
    利益，並不以金錢之多寡為絕對標準，而應綜合社會價值觀念、授受雙方之認知
    及其他客觀情事而為判斷。本件有投票權之丁○○、甲○○、壬○○、辛○○、
    申○○、子○○、己○○、寅○○、丑○○、癸○○、天○○、庚○○、未○○
    、卯○○、辰○○、巳○○、酉○○、亥○○等人，於九十年十月十三日受陳陽
    德二水鄉後援會之招待，免費搭乘四部遊覽車前往臺中觀光漁港等處旅遊，並在
    「家園公路飯店」餐廳以每桌一千二百元金額，席開十九桌，受招待用餐，合計
    其他雜支共計花費二萬二千八百元，並由午○○向好厝邊中式簡餐、享杰港式燒
    腊快餐店、黑白切餐店、鐵路餐廳、火雞肉店與臺北便當等店，以每個五十元之
    價格，訂購二百八十個便當，用以招待該出遊之選民等人晚餐等情，固有卷附證
    據可參。惟被告戌○○廣播謂：「要去的人不要帶錢，亦有便當，請支持陳陽德
    」，但其廣播並無特定之對象，而該次參與造勢之人員，除丁○○等十八人外，
    其餘之一百五十人均為無投票權人，證人辛○○於警詢中陳稱：陳陽德為同村人
    ，依輩份是叔姪關係而自願參與造勢大會；證人子○○、己○○等人均陳稱：其
    等與陳陽德為同村人，本來就會支持他的等語（見三七一五八號移送書所附之警
    卷第三四、四一、四四頁）；證人丁○○、甲○○、壬○○、辛○○、申○○、
    子○○、己○○、寅○○、丑○○、癸○○、天○○、庚○○、未○○、卯○○
    、辰○○、巳○○、酉○○、亥○○等十八人，分別於本院本審證述，有證稱聽
    廣播得知李登輝前總統來助講，有證稱於上遊覽車後，經告知而邀同前往造勢，
    並未被要求投票支持特定員立法委員候選人陳陽德，其等於選舉時將投票與何人
    之意願，未因參與此次旅遊而改變等語（見本院本審卷第八十八至一一五頁、第
    一八一至一八三頁），可見被告戌○○上開廣播所言乃請託之話語，不足以動搖
    或影響投票權人投票之意向，並未已達於「約」使選民之投票權為一定之行使。
    參以臺灣地區選舉文化，除激烈的競選文宣、聲嘶力竭的街頭傳播外，甚重氣勢
    營造，候選人動員造勢場合到場人員多寡，常為營造當選氣勢之重要指標，加以
    本件陳陽德之造勢晚會由具有全國性知名度之李登輝前總統參與造勢，推動造勢
    活動之相關人員自然不會讓造勢會場過於冷清、場面尷尬（此種結果除了不利於
    候選人競選活動外，對於為候選人造勢之知名人物亦屬難堪），透過本來的人際
    、里鄰關係發動親友到場助勢協助拉抬氣氛，實屬現今社會必然之事。而除了少
    數特別熱心，或對於政治事務特別熱衷之選民會主動到場參加造勢外，殊少民眾
    會為了替別人造勢，而自己花時間又負擔費用到場湊熱鬧，推動造勢活動之人員
    主動提供餐飲及交通工具，甚至以交通工具順道載送選民出遊之作法，除可擔保
    參與之人數，及控制人員進場時間外，並可方便民眾到達會場及在造勢會場結束
    後返回住處，提高民眾出席造勢會場之意願；相對而言，選民除以特定方式行使
    投票權表示對特定候選人之支持外，到場參與造勢本身即是另一種時間及經濟上
    的負擔，選民接受推動造勢活動之人員到達造勢會場所必須之餐飲及交通費用，
    甚至於順道旅遊，與其稱之為投票權一定行使之對價，毋寧說是與「到場參與造
    勢活動」本身有對價關係（即以旅遊之價值換取選民參加不甚有興趣之演講、造
    勢活動，由到場之選民客串熱情之支持者），製造候選人支持者眾之表面印象，
    依一般社會價值觀念、授受雙方之認知，而依上開丁○○等十八人分別於警訊及
    本院本審證述情節，無法認為被告戌○○以廣播邀同有投票權人等前往接受招待
    旅遊及提供餐飲後集體帶往造勢會場之行為，即屬期約投票權一定行使之行為。
    此外，復查無其他確切證據足以證明被告戌○○，對於是否以招待旅遊及提供餐
    飲，以期約投票權一定行使之行為．與已判決有罪確定之其他共同被告共謀或實
    際參與，即不能科被告戌○○行賄投票罪責。
  (三)被告戊○○以電話向金椰實業股份有限公司總經理助理巫士偉，及皇星遊覽公司
    業務總經理丙○○連繫遊覽車出遊事宜乙節，固據：(1)、證人即金椰實業股份有
    限公司總經理鄭融懋於偵查中證稱：前揭三輛遊覽車部分並非伊所贊助，伊聽說
    陳陽德競選總部要辦活動，伊即告訴該總部人員伊有認識遊覽公司，可以為他們
    介紹承租遊覽車，是戊○○與巫士偉逕行聯絡，伊有交代其助理巫士偉要去找何
    人。伊只是介紹而已，並未出車資等語（見選他字偵查卷第一八二、一九○頁）
    ；證人巫士偉分別於警詢中證稱：「不是午○○先生和我聯絡遊覽車事宜，這件
    事是我總經理鄭融懋交辦事項，於九十年十月九或十日交待有午○○、戊○○二
    人需要遊覽車，要我協助他們租借遊覽車，但是只有戊○○先生主動和我聯絡。
    他說要租借遊覽車，我便介紹皇星遊覽車有限公司給戊○○先生，我將該公司電
    話（○四）0000－0000號予戊○○先生，讓其自行聯絡租借遊覽車事宜
    ，我就沒有經手此事．．．他（戊○○）有留一支電話（○四）000－000
    0號及行動電話0000－000000號給我做聯絡之用」等語，及於偵查中
    證稱：「我介紹戊○○去向『皇星遊覽公司』聯絡是鄭融懋交代的，我是因此事
    才認識戊○○，我並不認識午○○．．．（我）只有與戊○○聯絡而已」等節；
    （見警局卷第八十七頁；選他字偵查卷第一八一頁），被告戊○○亦不否認有受
    午○○之託與巫士偉聯絡。(2)、證人即皇星遊覽公司負責人陳義興警詢中證稱：
    「本（十）月五日我參加臺中市商會時，友人鄭融懋告之有生意是否願意接，經
    我同意後，由其助理巫士偉告之與戊○○聯絡細節，經我公司小姐（指丙○○）
    與戊○○聯絡，原預定於十月十三日至彰化員林載客至彰化市，後更改為至二水
    鄉載客至臺中港一日遊．．．由於本公司當時派不出車，故由我打電話要求溢鑫
    遊覽公司負責人陳槐津支援三臺遊覽車，．．．至十月十五日本公司小姐向戊○○領錢時，戊○○表示現在檢察官正在調查此案，以後再說，故至今尚未收到錢
    ．．．我並不知戊○○係從事何業，其聯絡電話為（○四）000－0000、
    0000－000000號」等語，及於偵查中證稱：「是鄭融懋先與我聯絡，
    說有人要租遊覽車，就介紹戊○○與我們公司的小姐聯絡，每臺六千元左右．．
    ．我有找戊○○，因當時是他與我們聯絡，我有問要向何人收，我們要向總部（
    指立法委員候選人陳陽德之競選總部）收」等語（見選偵字偵查卷第十一頁；選
    他字偵查卷第一八三頁））；證人丙○○於偵查中證稱：「剛開始透過鄭先生（
    指鄭融懋）介紹，後由巫士偉先與我聯絡日期，於（同年十月）七至九日間某日
    與我聯絡，說競選總部需用車子，數量、日期總部會再告知我，後來總部送資料
    給我，內容為載客地點、派幾車等（庭呈簡表一份），是派人送來給我．．．共
    計二十六輛車，皆為十月十三日要出遊的，而這二十六輛車內，我們只出八、九
    部車，其他是我們向別家公司調車．．．（後來車子行程如何敲定？）有敲定半
    日遊、一日遊及造勢三種價格，一日遊為七千五百元，半日遊為六千元，純粹造
    勢為五千五百元。．．．我另有傳真一份司機資料等給總部，這些皆在十二日傳
    給他們」等語在卷（見偵字偵查卷第一二二至一二三頁），並據證人陳槐津、王
    勉及葉英證述無訛。此外，復有證人丙○○於九十年十一月二十七日偵查中庭提
    之遊覽車簡表及由丙○○於十月十二日傳真與被告戊○○之遊覽車簡表各一件附
    卷可稽（見偵字偵查卷第一二六頁以下），且該文件係於出發前一日（九十年十
    月十二日）之下午三時零六分傳真與陳陽德競選總部等情，亦有傳真機所自動留
    存於傳真文件之傳真時間可參，該份資料並曾於九十年十月十二日傳真與被告戊○○等情，復據被告戊○○供稱有於是日晚間十一點左右收受傳真等語在卷（見
    偵字偵查卷第一四六頁）。(3)、又經原審法院向中華電信股份有限公司函查電話
    通聯結果：1.於九十一年十月十二日十時二分許起，證人巫士偉所有之0000
    000000號與被告戊○○所使用之00－0000000號電話；2.於九十
    年十月十二日十二時五十六分許起，證人巫士偉所使用之0000000000
    號與證人丙○○所使用之0000000000號電話；3.於九十年十月十三日
    八時十三分許起，皇星遊覽公司所使用之00－00000000號與被告戊○○所使用之00－0000000號電話，互有通話紀錄，此有中華電信股份有
    限公司臺灣中區電信分公司函一件在卷可憑（見原審卷第三十八、四十一頁）。
    綜上，皇星遊覽公司於出遊前一日（即九十年十月十二日）將完全正確之最後確
    定聯絡司機名單及聯絡電話傳真與被告戊○○，且於出遊前一日及出遊當日上午
    ，被告戊○○與證人巫士偉、丙○○間互有連繫，顯見證人巫士偉、丙○○等人
    前開證述內容，固非虛構。然而依前項所述公職人員選舉罷免法第九十條之一第
    一項之賄選罪責構成要件該當要件之說明，縱屬證人巫士偉、丙○○等人證述情
    節非虛，被告戊○○於本案僅係連繫旅遊所乘之遊覽車租用事宜，對於是否以招
    待旅遊及提供餐飲，以期約投票權一定行使之行為，並無積極事證足認與已判決
    有罪確定之其他共同被告共謀或實際參與，此部分與被告戌○○部分同一事理，
    不能科被告戊○○行賄投票罪責。
四、綜上所述，即使被告戊○○、戌○○分別擔任陳陽德競選總部總幹事，及二水鄉
    後援會之總幹事，參與部分造勢活動之規劃，或其他經判決有罪確定之共同被告
    蘇信郎等在出遊途中曾經對參加旅遊之人員拉票（見起訴書第十二頁），被告戊○○、戌○○之行為亦與公職人員選舉罷免法第九十條之一第一項之投票行賄罪
    構成要件不符。本件不能證明被告戊○○、戌○○犯罪，原審逕對被告戊○○、
    戌○○論罪科刑，自有未洽，被告戊○○、戌○○上訴意旨指摘原審判決不當，
    為有理由，應由本院撤銷此部分原審判決，另為無罪之諭知。
據上論斷，依刑事訴訟法第三百六十九條第一項前段、第三百六十四條、第三百零一
條第一項，判決如主文。
本案經檢察官乙○○到庭執行職務。
中      華      民      國    九十三    年      八      月      四日
                                    臺灣高等法院臺中分院刑事第七庭
                                          審判長法  官  林  榮  龍
                                                法  官  謝  說  容
                                                法  官  江  錫  麟
右正本證明與原本無異。
檢察官得上訴。
如不服本判決應於收受送達後十日內向本院提出上訴書狀，其未敘述上訴之理由者並
得於提起上訴後十日內向本院補提理由書（均須按他造當事人之人數附繕本）。
                                                書記官  陳  振  海
中      華      民      國      九十三   年       八      月     五     日
                                                                        Ｉ
